臺灣高等法院臺中分院刑事判決
上　訴　人　臺灣臺中地方法院檢察署檢察官
被　　　告　乙○○
上列上訴人因被告業務侵占等案件，不服臺灣臺中地方法院中華
民國八十一年十二月十四日第一審判決（民國八十一年度訴字第
一一九二號，起訴案號：臺灣臺中地方法院檢察署八十一年度偵
續一字第九八號），提起上訴，經判決後，由最高法院第六次發
回更審，本院判決如下：
    主  文
原判決撤銷。
乙○○被訴違反公司法部分，免訴。
其他被訴違反商業會計法、稅捐稽徵法及業務侵占等部分，均無
罪。
    理  由
一、關於違反公司法經營公司營業登記項目範圍以外業務部分
　(一)公訴意旨以：被告乙○○係唐景公司之負責人，明知該公司
　　登記之營業項目為：　(1)一般進出口貿易業務；(2)有關前項
  　業務之經營及轉投資，竟邀同如附表所示之投資人於民國（
    下同）七十九年九月一日起至同年十月三十一日止，以唐景
    公司名義在臺北巿信義路三段十八號台北國際學舍體育館舉
    辦冰雕展，販售門票為營業收入，而經營該公司營業登記項
    目範圍以外之業務，因認被告乙○○係違反公司法第十五條
    第一項之規定，應依同條第三項處罰云云。
  (二)按犯罪後之法律已廢止其刑罰者，應諭知免訴之判決，刑事
    訴訟法第三百零二條第四款定有明文。查公司法第十五條第
    三項之法定刑，於被告行為後之七十九年十一月十日業經修
    正公布，提高為「一年以下有期徒刑、拘役或科或併科五萬
    元以下罰金」，於八十六年六月二十五日又經修正公布其法
    定刑為「一年以下有期徒刑、拘役、或科或併科新台幣十五
    萬元以下罰金」，嗣於九十年十一月十二日復經修正公布廢
    止其刑罰，比較新舊法，以修正後之現行公司法規定較有利
    於被告，依刑法第二條第一項前段之規定，自應適用修正後
    之現行公司法，就被告被訴違反公司法部分，予以諭知免訴
    。
二、關於違反商業會計法之商業負責人以明知為不實之事項而記
    入帳冊、稅捐稽徵法之公司負責人以不正當方法逃漏稅捐、
    及刑法第三百三十六條第二項之業務侵占等部分
　(一)公訴意旨另以：被告乙○○於前開展覽期間，明知其支出項
　  目總金額為八百二十九萬一千零八十七元，竟虛列支出七百
    十八萬五千零三元，並將此虛列之金額記入帳冊，以不實之
    申報書向臺中巿稅捐處東山分處申報營利事業所得稅，逃漏
    稅捐。展覽結束後，被告拒不提出營業收入、支出帳冊（即
    財務報表），以供告訴人丙○○核對，而將所持有之門票收
    入扣減上開虛列之支出七百十八萬五千零三元，將此七百十
    八萬五千零三元全部侵占入己，拒不依投資比例分配予告訴
    人，因認被告涉有八十四年五月十九日修正前商業會計法第
    六十六條第一款之商業負責人以明知為不實之事項而記入帳
    冊、稅捐稽徵法第四十七條第一款、第四十一條之公司法規
    定之公司負責人以不正當方法逃漏稅捐及刑法第三百三十六
    條第二項之業務侵占等罪嫌云云。
　(二)訊據被告堅決否認有上揭公訴意旨所指各該犯行，辯稱：(1)
  　本件冰雕展總投資金額為一千一百萬元，包括現金投資九百
　  萬元，及機器作價投資二百萬元，機器作價投資部分由被告
    與告訴人丙○○各半，丙○○投資三百萬元，包括現金投資
    二百萬元及機器投資一百萬元，被告則投資二百十五萬元，
    包括現金一百十五萬元及機器作價投資一百萬元，扣除告訴
    人與被告所投資之部分外，餘額五百八十五萬元則由被告另
    招股東投資（詳如附表）。(2)展覽期間帳載收入一千二百萬
    零一千二百七十元，扣除稅捐處核准之折價券所折價之部分
    ，實際總收入僅一千零九十四萬八千八百三十元，並以此金
    額報稅。(3)展覽期間共支出一千五百餘萬元，會計師查核認
    已取得合法支出憑證者為八百二十九萬一千零八十七元，其
    餘七百十八萬五千零三元於會計師查核時雖認為未取得合法
    之支出憑證，但其中：有清單無憑證之一百二十萬七千零
    四十一元，清單內有各經手人之地址、姓名、電話可查。
    無憑證之二百零五萬四千八百五十五元為機器作價二百萬元
    ，剩餘尾數有帳列說明。有經手人簽名，無憑證之一百九
    十萬三千八百三十六元，有承辦人簽收單可據。有估價單
    無憑證之一百零四萬七千一百八十八元，有經手人之姓名、
    地址、店號可查。二聯發票十四萬六千七百三十二元，有
    支出二聯發票載明店號或公司可查。其他七十二萬五千三
    百五十一元係幹部薪資，有支領人姓名、地址可查。保證
    金十萬元於結束營業後已列入營業帳。展覽所用之生財器
    具，包括摸彩贈送剩餘之鍍金北京亞運紀念幣五百枚，依投
    資人業務結束會議決議均予折價出售，已於會後七十九年十
    二月二十六日全部售予案外人周楷，得款一百三十五萬元，
    此折價出售亦有投資人沈逸美等人參與，其折價出售所得再
    分配給投資人，故於八十年一月二十九日再匯款予告訴人五
    十三萬三千四百十一元，伊實無虛列支出以逃漏稅捐及侵占
    等犯行。(4)被告確有通知告訴人參與記帳，告訴人謂他很忙
    沒空留下來記帳。冰雕展凡事均有通知告訴人，如冰雕展開
    幕拜拜、由告訴人主持之贈金幣儀式、與其他投資人共同巡
    視場地等等，均有相片為證。投資人雖無專業會計之記帳之
    能力，但均能到場點算鈔票、核實門票張數、統計門票所得
    ，且冰雕展結束營業亦有召開全體投資人業務結束會議，有
    會議紀錄存卷可稽。冰雕展投資人共有十五位之多，投資人
    中居住地有南有北，有些只能藉假日來現場，也有投資人分
    別又是冰雕展冷凍部門（林紹桐）、電氣部門（曹善捷）、
    公關部門（沈逸美）之負責人，必須隨時守候冰雕展現場，
    而輪流記帳並非排表操課如此制式，而是凡在現場者皆參與
    記帳工作，均對冰雕帳目認可無疑，否則全體投資人何以對
    業務結束會議帳目均認可無疑，何以又均肯到庭結證參與記
    帳。又會計師之鑑定報告係依據一般公認會計原則及營利事
    業適用之稅務法令規定查核，其中七百十八萬五千零三元，
    並非一筆鉅額支出，而是多筆相加之金額，雖不合上述查核
    標準，但均為實際支出，否則連攸關投資人本身利益之投資
    人賴松霖、徐龍飛、曹善捷、沈逸美等均到庭結證為「實際
    支出」，既均為實際支出，何來重複計列之情形等語。
　(三)本院查：
    (1)被告係唐景公司負責人，邀同附表所示丙○○等投資人，
      於七十九年九月一日起至同年十月三十一日止，以唐景公
      司名義在台北國際學舍體育館舉辦冰雕展，並以其本人名
      義與丙○○簽訂「台北國際學舍冰雕展投資協議書」，於
      協議書中之第四項、第五項、第六項、第七項、第十項分
      別載明：「本業務總資本額為為新台幣壹仟壹佰萬元」、
      「乙方（按即丙○○）投資新台幣參佰萬元正，交由甲方
      經營本業務」、「分帳方式：扣除營業期間開支後盈餘虧
      損皆按投資比例分配及負擔，於展出結束之十日內完成結
      清」、「帳務：甲方將會計製成之財務報表請乙方簽章後
      始為有效」、「本業務展示結束後，所有動產（生財器具
      ）折價結清，此業務告一段落」等事實，業據被告供承在
      卷，核與告訴人丙○○指訴之情節相符，並有該「台北國
      際學舍冰雕展投資協議書」影本附卷可稽（見偵卷第一一
      六０號第十頁）。告訴人雖質疑其他股東之真實性，惟被
      告與告訴人所訂上開投資協議書中並無限制被告不得另行
      邀人投資之約定，且其中股東即冰雕展之冰雕師傅徐龍輝
      、電工及燈光師傅曹善捷、冷凍師傅林紹桐、木工師傅賴
      松霖，均曾參與被告與告訴人於七十九年二月在高雄、七
      十九年九月在臺北合辦之冰雕展等情，業據原審及本院更
      審前分別傳訊投資人沈逸美、李印欽、戴子力、曹善捷、
      賴松霖、徐龍輝、劉翬飛等人，並據各該證人分別結證確
      有參與該冰雕展之投資屬實（見原審卷第六三至六七頁；
      上訴卷第四二頁、第四四頁，更(四)卷(一)第二九頁、第三十
      頁、第三九頁、第一六六頁、第一七九頁、第二四八至二
      五七頁），並有投資人協議書十五份附卷可稽。另投資人
      陳嬌美乃被告胞弟馬延平之妻，有身分證影本附卷可按（
      見上訴卷第三六頁），復據被告供陳：馬延平為公務員，
      不便出名，故以其妻陳嬌美名義投資等語，是告訴人以陳
      嬌美並未在股東會議紀錄中列名而質疑其投資有假，即非
      可取。
    (2)如附表所列總投資金額為一千一百萬元，其中包括現金九
      百萬元及機器作價二百萬元，而告訴人投資三百萬元，包
      括現金二百萬元及機器作價一百萬元。告訴人雖陳稱：伊
      投資之三百萬元均為現金，另有二百五十萬元之機器作價
      投資，並據證人黃于娥於偵查中到庭證述告訴人係現金出
      資三百萬元屬實云云，惟查：I前開投資協議書已明確載
      明「本業務總資本額為一千一百萬元，告訴人之投資額為
      三百萬元，並約定盈餘虧損皆按投資比例分配及負擔」等
      語，業如前述，則告訴人主張其投資額合計五百五十萬元
      ，顯與上開記載不符。II證人黃于娥係告訴人之會計，所
      證難免有偏頗之虞，且百萬元現金之收授，數額非少，衡
      諸常情理當立據為憑，告訴人謂其現金出資三百萬元，其
      中二百萬元固為被告所承認，其餘一百萬元，竟無任何條
      據足憑，而被告除供承自告訴人收取二百萬元之現金投資
      外，未收取其他投資款，告訴人除上開證人黃于娥所為有
      偏頗之虞之證詞外，亦未能舉證另有一百萬元之現金投資
      ，故其協議書上所載三百萬元，應係如被告所稱二百萬元
      之現金投資及一百萬元之機器作價。而冷涷機器設備係由
      林紹桐出售予唐景貿易股份有限公司，價格一百六十八萬
      元，台北冰雕展現有財物清冊中編號１、２、３係由林紹
      桐所出售予該公司，編號１原有四台，後又追加二台（價
      格八十萬元），總計二百四十八萬元之事實，已據冷凍師
      傅林紹桐結證在卷（見偵查卷第九八號第三六頁），是被
      告將該批機器作價二百萬元，應屬合理，告訴人謂其另有
      二百五十萬元之機器作價投資云云，尚屬無據。
    (3)依原審卷附會計師之鑑定報告所示（見原審卷第一二四至
      一二六頁）：
      鑑定目的：唐景貿易股份有限公司負責人乙○○於該期
        間舉辦冰雕展覽有無侵占營業收入。
      鑑定依據：扣案之冰雕展自籌備至展出結束期間各月收
        支明細帳乙本、各月支出憑證影本一份。
      鑑定原則及結果：
        I鑑定原則：由於唐景公司負責人乙○○自七十九年九
　　　　　月至十月與丙○○先生等人合夥舉辦冰雕展，其營業
  　　　　主要收係門票收入，因未能取來足以佐證收入來源之
    　　　原始憑證，故本鑑定對於營業收入部分因無法查核而
      　　不予表示意見，該項決議亦經兩造及檢察官同意。本
        　鑑定係將唐景公司提供冰雕展覽、籌備至結束，帳列
          各項支出與其原始憑證影本核對，並請該公司提供支
          出憑證正本相互勾稽，依據一般公認會計師原則及營
          利事業適用之稅務法令規定查核。
        II鑑定結果：該唐景公司列帳支出計一五、四五五、八
　　　　　一七元，除因帳列計算錯誤，經重新核算予以調整增
　　　　　列二０、二七三元及其未依法取得憑證，或雖取得憑
　　　　　證但未符合規定而無法核實認列者，擬予調整減列七
  　　　　、一八五、００三元（如附件說明），其餘八、二九
    　　　一、０八七元經查核則已取得合法憑證。
　　　被告在帳上所列支出部分經會計師查核結果，雖有七百十
  　　八萬五千零三元之差額，然會計師已說明該鑑定報告係依
  　  據一般公認之會計原則及營利事業適用之稅務法令規定查
      核，未予認列之部分，或係未依法取得憑證、或雖取得支
      出憑證因未符合規定而無法核實認列，則被告是否有虛列
      支出，即應視其實際有無各該支出而定，原審傳訊部分曾
      經手支出款項之賴松霖、徐龍輝、曹善捷、許武雄、沈逸
      美、蔡雄泉、張建永時，其等均　具結證稱確有各該經其
      名下之支出（見原審卷第六七頁），是被告之支出縱不合
      查帳原則，仍無具體之證據足認其所列支出部分之帳目確
      有不實。
    (4)依投資協議書第十條所定，業務展出結束後所有動產（即
      偵查卷第一一六０號第二十七頁所列生財器具）折價結清
      。而該等生財器具，其中之金幣五百枚實際上係鍍金之北
      京亞運紀念幣，係由被告向張建永買入約二、三千枚，總
      價四十多萬元，作為展覽期間摸彩贈送藉以促銷活動之用
      ，展覽結束剩五百枚，此與其他生財器具嗣全部折價售予
      周楷，得款一百三十五萬元，售予周楷當時，尚有其他投
      資人沈逸美、曹善捷等人參與等情，並分別經證人張建永
      、沈逸美於本院更(一)審調查中到庭結證無訛（見本院更(一)
      卷第三四至三七頁）。而被告經本院前審隔離訊問後，所
      供亦大致相符，亦有被告與周楷所立買賣協議書影本乙份
      存卷足稽（見偵查卷第九八號第三三頁），是其供詞非無
      足取。其中證人沈逸美並證稱：伊在生財器具折價出售前
      分得八十多萬元，於生財器具變賣後，又分到部分款項並
      轉投資於被告所辦另一次冰雕展等語，足見該展覽結束後
      ，剩餘之全部生財器具包含五百枚金幣（即偵查卷第一一
      六０號第二七頁所列之三十項器具），確均已折價出售予
      周楷，且得款亦經二次分配予各投資人。而被告所以於八
      十年一月二十九日再匯款五十三萬三千四百十一元予告訴
      人，實即該三十項生財器具變價後（按前開買賣協議書周
      楷係分三次付款：七十九年十二月二十六日付第一次款，
      八十年元月二日付第二次款，尾款於試機無誤後付清），
      依投資比例再行分配予告訴人之部分，告訴人謂該五百枚
      金幣折價出售未入帳分配，及被告於其提出本件告訴後唯
      恐東窗事發，乃再匯款五十三萬三千四百十一元予伊云云
      ，尚難遽認其所言無誤。
(四)訊之被告於本院審理時辯稱：按營業人銷售額與稅額申報書，
  係經稅捐處審核簽收後的會計憑證，並未滅失毀損，有被告所
  提山出之臺中市營業人銷售額與稅額申報書影本附卷可稽，因
  稅捐處於門票出售前，已將所有門票備案，並於每張門票加蓋
  驗票專用章核實後，發回營業單位，始得出售，結業後營業單
  位更需將未售出之門票交回稅捐處註銷，稅捐處根據此依據，
  對營業人銷售額與稅額申報書進行審核簽收，以達正確課稅之
  目的，關於已售出門票之票根未保留，因稅捐處並未要求已售
  出之票根必需交回，以致售票之工讀生未保留票根，難認係被
  告將每日販售門票之票根全部丟棄，使其應保存之會計憑證滅
  失毀損云云。本件合夥之帳目，營業收入主要係冰雕展覽之門
  票收入，被告復未保留門票之票根，欠缺足以佐證收入來源之
  原始憑證，以致關於營業收入部分無法查核；另關於支出部分
  ，亦因未依法取得憑證，或雖取得支出憑證，卻未符合規定而
  無法核實認列，就一般事理而言，被告所為顯有瑕疵，其未能
  取得告訴人之認同，亦在情理之中，且與上開投資協議書中就
  帳務部分所定「甲方將會計製成之財務報表請乙方簽章後始為
  有效」不相符合。惟按犯罪事實，應依證據認定之，無證據不
  得認定犯罪事實，刑事訴訟法第一百五十四條第二項定有明文
  。又事實之認定，應憑證據，如未能發現相當證據，或證據不
  足以證明，自不能以推測或擬制之方法，以為裁判基礎；另認
  定犯罪事實應依證據，為刑事訴訟法所明定，故被告否認犯罪
  事實所持之辯解，縱屬不能成立，仍非有積極證據足以證明其
  犯罪行為，不能遽為有罪之認定，最高法院著有四十年度台上
  字第八六號及三十年度上字第一八三一號判例可資參照。再刑
  事訴訟法第一百六十一條第一項規定：檢察官就被告犯罪事實
  ，應負舉證責任，並指出證明之方法。因此，檢察官對於起訴
  之犯罪事實，應負提出證據及說服之實質舉證責任。倘其所提
  出之證據，不足為被告有罪之積極證明，或其闡明之證明方法
  ，無從說服法官以形成被告有罪之心證，基於無罪推定之原則
  ，自應為被告無罪判決之諭知（最高法院九十二年度台上字第
  一二八號判例意旨參照）。本件關於營業收入部分，既因欠缺
  足以佐證收入來源之原始憑證致無法查核，關於支出部分，亦
  因未依法取得憑證，或雖取得支出憑證，卻未符合會計原則及
  相關規定而無法核實認列，縱難脫侵占之嫌，然在無積極證據
  證明之下，即無從明確認定其確有侵占行為，且關於營業收入
  部分既無從查核，亦無從認定其所製作之上開帳簿或營利事業
  所得稅結算申報書何者所載不實，及何處填載不實。且依上開
  無罪推定之原則，亦難以被告所辯記帳由投資人輪流擔任云云
  與事實不符，或各股東就是否按出資比例取回合夥剩餘財產所
  證不一致，而為被告不利之認定。至於被告所涉滅失毀損應保
  存之會計憑證罪嫌，與檢察官起訴涉犯商業負責人以明知為不
  實之事項而記入帳冊罪嫌之犯罪事實兩歧，二者難謂具有同一
  性，如被告涉有該部分之罪嫌，宜由檢察官另行偵辦，附此敘
  明。
三、原審對被告予以論罪科刑，固非無見，然查被告行為後，公
    司法第十五條第三項業於九十年十一月十二日修正公布，並
    廢止其刑罰，原審未及就此部分為免訴之諭知，即有未合，
    檢察官上訴意旨以：被告應構成業務侵占等罪行云云，參諸
    首開說明，其上訴雖為無理由，惟原判決既有前揭可議之處
    ，即屬無可維持，仍應由本院將原判決關於被告被訴違反公
    司法部分，予以撤銷改判。綜上所述，本院除就被告違反公
    司法部分，依法為免訴判決外，就業務侵占等部分，公訴人
    所舉證據既不足以證明被告確有上開商業會計法第六十六條
    第一款之商業負責人以明知為不實之事項而記入帳冊、稅捐
    稽徵法第四十七條第一款、第四十一條之公司法規定之公司
    負責人以不正當方法逃漏稅捐，及刑法第三百三十六條第二
    項之業務侵占等犯行，復查無其他積極證據足資證明被告犯
    罪，自應為無罪判決之諭知。
四、據上論斷，應依刑事訴訟法第三百六十九條第一項前段、第
    三百六十四條、第三百零一條第一項、第三百零二條第四款
    ，判決如主文。
本案經檢察官甲○○到庭執行職務。
中　　華　　民　　國　　94　　年　　9　　月　 20  　　日
            刑事第十庭  審判長法  官  林  照  明
                              法  官  林  清  鈞
                              法  官  吳  重  政
上列正本證明與原本無異。
一、檢察官得上訴。
二、被告不得上訴。
如不服本判決應於收受送達後十日內向本院提出上訴書狀，其未
敘述上訴之理由者並得於提起上訴後十日內向本院補提理由書（
均須按他造當事人之人數附繕本）。
                              書記官  劉  建  智
中　　華　　民　　國　　94　　年　　9　　月　22 　　　日
                                                    　Ａ
附表：
┌───┬─────┬───────────┬─────────────┐
│編號  │投資人    │現金投資（新臺幣元）  │ 機器作價投資（新臺幣元） │
├───┼─────┼───────────┼─────────────┤
│  一  │乙○○    │一、一五０、０００    │一、０００、０００        │
├───┼─────┼───────────┼─────────────┤
│  二  │丙○○    │二、０００、０００    │一、０００、０００        │
├───┼─────┼───────────┼─────────────┤
│  三  │沈逸美    │一、０００、０００    │                          │
├───┼─────┼───────────┼─────────────┤
│  四  │陳嬌美    │一、０００、０００    │                          │
├───┼─────┼───────────┼─────────────┤
│  五  │劉  飛    │五五０、０００        │                          │
├───┼─────┼───────────┼─────────────┤
│  六  │戴子力    │五００、０００        │                          │
├───┼─────┼───────────┼─────────────┤
│  七  │馬延生    │一、０００、０００    │                          │
├───┼─────┼───────────┼─────────────┤
│  八  │林紹桐    │二００、０００        │                          │
├───┼─────┼───────────┼─────────────┤
│  九  │曹善捷    │三００、０００        │                          │
├───┼─────┼───────────┼─────────────┤
│  十  │徐龍輝    │三００、０００        │                          │
├───┼─────┼───────────┼─────────────┤
│  十一│馬延鵬    │二００、０００        │                          │
├───┼─────┼───────────┼─────────────┤
│  十二│成玉蘇    │二００、０００        │                          │
├───┼─────┼───────────┼─────────────┤
│  十三│李印欽    │一００、０００        │                          │
├───┼─────┼───────────┼─────────────┤
│  十四│賴松霖    │三００、０００        │                          │
├───┼─────┼───────────┼─────────────┤
│  十五│曹少華    │二００、０００        │                          │
├───┴─────┼───────────┼─────────────┤
│  小          計  │九、０００、０００    │二、０００、０００        │
├─────────┴───────────┴─────────────┤
│  合  計  新臺幣一一、０００、０００元（含現金投資及機器作價投資）    │
└───────────────────────────────────┘
                                                    　Ａ
